【裁判字號】    99,上易,795
【裁判日期】    991012
【裁判案由】    傷害
【裁判全文】
臺灣高等法院高雄分院刑事判決         99年度上易字第795號
上  訴  人  臺灣高雄地方法院檢察署檢察官
上  訴  人
即  被  告      丙○○
上  訴  人
即  被  告      乙○○
上  訴  人
即  被  告       丁○○
上列上訴人因被告傷害案件，不服臺灣高雄地方法院99年度易字
第459 號中華民國99年6 月17日第一審判決（起訴案號：臺灣高
雄地方法院檢察署98年度調偵字第1581號），提起上訴，本院判
決如下：
     主  文
上訴駁回。
    事  實
一、丙○○於民國（以下同）95年間，因違反電子遊戲場業管理
    條例案件，經台灣高雄地方法院95年度易字第1021號判決判
    處有期徒刑4 月確定，於95年10月30日易科罰金執行完畢；
    而丁○○前於88年間，因重傷害案件，經臺灣新竹地方法院
    （下稱新竹地院）89年度訴字第1 號判決判處有期徒刑3 年
    確定，復於90年間，又因竊盜案件，經新竹地院90年度易字
    第262 號判決判處有期徒刑5 月確定，2 罪經定應執行刑為
    有期徒刑3 年3 月，於92年7 月4 日縮短刑期假釋出監，嗣
    於93年10月29日保護管束期滿執行完畢。
二、丙○○因其父與甲○於98年9 月9 日某時，在高雄市○○區
    ○○路27巷旁之公園內，因細故發生口角，丙○○於得悉後
    ，竟與乙○○、丁○○共同基於傷害他人身體、強制使人行
    無義務事之犯意聯絡，於同日晚間7 時許，夥同乙○○、丁○○前往上址，先由丙○○徒手毆打甲○臉部1 拳，隨後趕
    到之乙○○見狀亦趨前徒手毆打甲○背部2 拳，期間乙○○
    並強行以雙手架住甲○，以此強暴方式欲壓迫甲○向丙○○
    之父下跪，迫使甲○蹲下而行無義務之事，並任由丙○○、
    丁○○接續徒手毆打甲○身體各處，致甲○受有頭部外傷、
    臉部挫擦傷（1 公分×1 公分）、臉頰腫脹、上唇撕裂傷（
    1 公分）、左眼球挫傷併結膜下出血、頸部挫擦傷（4 公分
    ×1 公分）、背部挫擦傷（5 公分×2 公分），及右手臂挫
    擦傷（3 公分）、左手臂挫傷（腫脹壓痛）等傷害。嗣甲○
    報警處理，始循線查悉上情。
三、案經甲○訴由高雄市政府警察局楠梓分局移送臺灣高雄地方
    法院檢察署檢察官偵查起訴。
    理  由
壹、證據能力部分：
一、就被告丙○○、乙○○部分：
    按被告以外之人於審判外之言詞或書面陳述，除法律有規定
    者外，不得作為證據。又被告以外之人於審判外之陳述，雖
    不符前4 條之規定，而經當事人於審判程序同意作為證據，
    法院審酌該言詞陳述或書面陳述作成時之情況，認為適當者
    ，亦得為證據，刑事訴訟法第159 條第1 項、第159 條之5
    第1 項分別定有明文。查本案認定事實所引用之卷證資料，
    除原已符同法第159 條之1 至第159 條之4 規定、及法律另
    有規定等傳聞法則例外規定，而得作為證據外，其餘卷證資
    料，並無證據證明係公務員違背法定程序所取得，檢察官及
    被告丙○○、乙○○於審判程序中復均同意作為認定本件犯
    罪事實之證據，審酌前揭陳述作成時之情況，並無違法取證
    之瑕疵，亦認以之作為證據為適當，是本件有關被告以外之
    人於審判外之言詞或書面陳述等供述證據，依前揭法條意旨
    ，自均得為證據。
二、就被告丁○○部分：
（一）告訴人甲○於警詢之陳述：按被告以外之人於審判外之言
      詞或書面陳述，除法律有規定者外，不得作為證據，刑事
      訴訟法第159 條第1 項定有明文。查告訴人於警詢中之陳
      述為傳聞證據，且其陳述與審判中陳述不符部分亦無較為
      可信之特別情況，即無同法第159 條之2 之適用餘地，亦
      無同法第159 條之3 所規定之情事，是依前揭法條意旨，
      自均不具證據能力。惟被告以外之人於審判外之陳述，雖
      不得以之直接作為認定犯罪事實與否之證據，但非不得作
      為彈劾證據，用來爭執被告、證人之證明力（最高法院96
      年度臺上字第1497號判決意旨參照）。
（二）共同被告丙○○、乙○○警詢之陳述：按被告以外之人於
      檢察事務官、司法警察官或司法警察調查中所為之陳述，
      與審判中不符時，其先前之陳述具有較可信之特別情況，
      且為證明犯罪事實存否所必要者，得為證據，刑事訴訟法
      第159 條之2 定有明文，此為同法第159 條第1項 所稱「
      法律有規定」，而為傳聞法則之例外。此之「必要性」要
      件，必須該陳述之重要待證事實部分，與審判中之陳述有
      所不符，包括審判中改稱忘記、不知道、先前之陳述詳盡
      ，於後簡略、有正當理由而拒絕陳述（如經許可之拒絕證
      言）等雖非完全相異，但實質內容已有不符者在內，且該
      審判外之陳述，必為證明犯罪之待證事實存在或不存在所
      不可或缺，二者兼備，始足當之。故此所謂「為證明犯罪
      事實存否所必要者」，既必須達不可或缺之程度，自係指
      就具體個案案情及相關卷證判斷，為發現實質真實目的，
      認為除該項審判外之陳述外，已無從再就同一供述者，取
      得與其上開審判外陳述之相同供述內容，倘以其他證據代
      替，亦無從達到同一目的之情形而言（最高法院95年度臺
      上字第4414號、96 年 度臺上字第4365號判決參照）。.
      經查被告丁○○究有無於前揭時、地毆打告訴人一節，共
      同被告丙○○、乙○○於警詢中之陳述，與其等於法院審
      理時之證述，有前後陳述不符之情形，復此之證述係涉被
      告丁○○有無毆打告訴人之重要性事項，審酌其於警詢中
      所為之陳述，應訊時距案發時點較近，記憶力應屬清晰，
      其等陳述較趨於真實，且較無來自被告在庭壓力而做出迴
      避對被告不利之證述，或因不想生事乃虛構事實而為陳述
      ，又互核其等於警詢之證述與其等於偵訊之證述若合符節
      ，並與告訴人之指訴相符（詳後述），亦無其他證據證明
      共同被告丙○○、乙○○之警詢筆錄有不宜作為證據之瑕
      疵（詳後述），是其等於警詢之陳述具有可信之特別情況
      ，且為證明被告犯罪事實存否所必要，依前開法條意旨，
      自均有證據能力。
（三） 被告丙○○雖於審理時辯稱：不知被告丁○○有無打告
       訴人，我也覺得很奇怪，警詢、偵訊筆錄為何記載被告
       丁○○有打云云，惟其亦稱：偵查中檢察官有給我看筆
       錄、警詢、偵訊筆錄為我所簽名等語（見原審卷第47頁
       ），足見被告丙○○之警詢筆錄業經其閱覽無誤後簽名
       。而偵查中其亦稱該警詢筆錄實在，復於偵訊中為相同
       證述，並簽名具結（均詳後述），並有警詢筆錄、偵訊
       筆錄、結文各1 份在卷可參（見警卷第1 至2 頁、偵卷
       第5、7、8 頁），是其警詢筆錄、偵訊筆錄之記載均未
       脫逸被告丙○○之原意，而無記載不實之情。
（四） 被告乙○○雖辯稱：我警詢筆錄記載不實，我說被告丁○○沒有打，但警察硬寫下去，我是配合警察，而於偵
       訊時，我糖尿病發作，意識不清云云。但查被告乙○○
       於偵訊時證稱：「（警詢所言是否實在？）實在」等語
       （見偵卷第6 頁），並經被告乙○○閱覽無訛後簽名一
       節，有偵訊筆錄1 份在卷可稽（見偵卷第7 頁），而被
       告乙○○亦於原審審理時證稱：偵訊筆錄並無記載不實
       情形等語（見原審卷第48頁），足見被告乙○○偵訊筆
       錄記載正確無誤，則被告乙○○於偵訊時既證述其警詢
       所言實在，而此部分證詞並核與被告丙○○於警詢、偵
       訊之證述、告訴人之指訴相符（詳後述），自難率認被
       告乙○○之警詢筆錄有不實記載，而為有利被告丁○○
       之認定。復觀之被告乙○○警詢、偵訊筆錄之記載，均
       屬連續詢問，其均能針對問題回答，並無答非所問、無
       法應答之情，且係以完整句子應答，並無因意識不清而
       出現未完整句子之應答方式等情，有被告乙○○之警詢
       筆錄、偵訊筆錄各1 份在卷為佐（見警卷第3 、4 頁、
       偵卷第6 頁），益見被告乙○○於警詢、偵訊時意識清
       楚無疑。是被告乙○○前揭所辯，不足為採。
三、共同被告丙○○、乙○○及告訴人偵訊經具結之陳述：按被
    告以外之人於偵查中向檢察官所為之陳述，除顯有不可信之
    情況者外，得為證據，刑事訴訟法第159 條之1 第2項 定有
    明文。查共同被告丙○○、乙○○及告訴人於偵查中所為之
    陳述，固屬於傳聞證據，惟均業經供前具結，各有結文1 紙
    附卷可稽（見偵卷第8 、9 、11頁），已足擔保其等證言之
    真實性，此係檢察官依法訊問，復無其他事證足資認定其等
    於檢察官訊問時有受違法取供情事，並無何特別不可信之情
    況，依前揭法條意旨，自均有證據能力。
四、按被告以外之人於審判外之陳述，雖不符前4 條之規定，而
    經當事人於審判程序同意作為證據，法院審酌該言詞陳述或
    書面陳述作成時之情況，認為適當者，亦得為證據，刑事訴
    訟法第159 條之5 第1 項定有明文。查本案認定事實所引用
    之卷內其餘卷證資料，除原已符同法第159 條之1 至第159
    條之4 規定、及法律另有規定等傳聞法則例外規定，而得作
    為證據外，並無證據證明係公務員違背法定程序所取得，而
    檢察官、被告丁○○於法院行準備程序及審理時，均同意其
    證據能力，審酌前揭陳述作成時之情況，並無違法取證之瑕
    疵，亦認以之作為證據為適當，是本件有關被告以外之人於
    審判外之言詞或書面陳述等供述證據，依前揭法條意旨，自
    均得為證據。
貳、實體部分
一、訊據被告丙○○、乙○○對於上揭事實，均坦承不諱，而被
    告丁○○於原審固坦認於前揭時、地在案發現場，惟否認有
    何傷害犯行，辯稱：沒有打告訴人，我僅勸架而已云云。經
    查：
（一）被告丙○○於前揭時、地，夥同被告乙○○、丁○○先後
      前往上址，先由被告丙○○徒手毆打告訴人臉部1 拳，被
      告乙○○見狀亦趨前徒手毆打告訴人背部2 拳，期間被告
      乙○○並以雙手架住告訴人，欲壓迫告訴人向丙○○之父
      下跪，迫使告訴人蹲下，並任由被告丙○○、丁○○徒手
      毆打一節，業據告訴人甲○於偵訊、原審及本院審理時指
      訴綦詳（見偵卷第6 頁、原審卷第34至46頁、99年9 月28
      日本院審判筆錄），核與被告丙○○於警詢時陳稱：我與
      告訴人因我父親之事發生口角，我與告訴人互毆，被告乙○○、丁○○因看到我發生事情後，才加入勸架，進而互
      毆等語（見警卷第1 頁反面）、其於偵訊時結證稱：我警
      詢所言實在，我有用拳頭打告訴人，被告乙○○、丁○○
      看到我打告訴人，所以就加入共同打告訴人，他們都是用
      拳頭打等語（見偵查卷第5 頁）、其於原審準備程序時陳
      稱：我有先用右手朝告訴人臉部打一拳，之後，被告乙○○到場，我有看到被告乙○○打告訴人等語（見原審卷第
      24 頁 ），本院審理時被告丙○○仍坦承：我與告訴人是
      互毆等語（見99年9 月28日本院審判筆錄），又被告乙○○於警詢時陳稱：我當天在現場看到被告丙○○父親與告
      訴人發生口角後，隨即被告丙○○就與告訴人互毆，期間
      ，我與被告丁○○有過去勸架，但我因遭告訴人打到臉部
      ，一時氣憤而一同加入毆打告訴人，我是用拳頭毆打告訴
      人背部2 、3 下等語（見警卷第3 頁反面至第4 頁）、其
      於偵訊時結證稱：我警詢所言實在，我與被告丁○○一起
      打告訴人，被告丁○○也是用拳頭打等語（見偵卷第6 頁
      ）、其於原審準備程序時供稱：當日我有看到被告丙○○
      與告訴人互打，其有打告訴人背部等語（見原審卷第25頁
      ）、其於原審審理時結證稱：當日我有架住告訴人，有壓
      告訴人蹲在地上等語相符（見原審卷第49、52頁），而被
      告丁○○亦於警詢時供稱：我到達現場時有看到被告丙○○與告訴人互毆等語（見警卷第6 頁），足見被告丙○○
      、乙○○及丁○○確均有毆打告訴人無訛。
（二）告訴人遭被告丙○○等3 人毆打後，旋於同日至醫院診療
      驗傷，診斷結果為：「頭部外傷、臉部挫擦傷（1 公分×
      1 公分）、臉頰腫脹、上唇撕裂傷（1 公分）、左眼球挫
      傷併結膜下出血、頸部挫擦傷（4 公分×1 公分）、背部
      挫擦傷（5 公分×2 公分），及右手臂挫擦傷（3 公分）
      、左手臂挫傷（腫脹壓痛）」之傷害，有國軍左營總醫院
      附設民眾診療服務處診斷證明書1 紙在卷為佐（見警卷第
      8 頁）。衡酌告訴人為被告傷害後至就醫期間，係於密接
      時間就醫，並無其他外力因素介入而再次受傷，是被告丙○○3 人前揭傷害行為，與告訴人所受前揭傷害結果間，
      自有相當之因果關係至明。
（三）按共同正犯之成立，祇須具有犯意之聯絡，行為之分擔，
      既不問犯罪動機起於何人，亦不必每一階段犯行，均經參
      與（最高法院34年上字第862 號判例意旨參照）。查被告
      丙○○夥同被告乙○○、丁○○，先後以徒手方式毆打告
      訴人，並由被告乙○○架住告訴人以此強暴方式欲壓迫甲○向丙○○之父下跪，迫使甲○蹲下而行無義務之事，是
      被告丙○○、丁○○雖僅毆打告訴人，未參與架住告訴人
      之強制行為，惟被告丙○○、丁○○對被告乙○○之強制
      行為均有所認識，並於被告乙○○架住告訴人期間，接續
      毆打告訴人，則被告丙○○、丁○○主觀上除具有傷害人
      之身體犯意外，亦有使人行無義務事之強制故意，益徵被
      告丙○○、乙○○及丁○○就本件傷害、強制行為，有犯
      意聯絡及行為分擔，洵堪認定。
（四）被告丙○○、乙○○與被告丁○○係朋友關係，告訴人與
      其亦素不相識，彼等間無仇恨糾紛等情，業據被告丁○○
      自承在卷（見警卷第5 頁反面、原審卷第52頁），當無甘
      冒偽證重責攀誣被告丁○○之理。又告訴人對本案遭受傷
      害之時間、地點、方式、行為人、遭毆打過程等主要基本
      事實，迭於警詢、偵訊及法院審理時均指訴一致，核與被
      告丙○○、乙○○前揭證述相符，並與前揭客觀事證相符
      ，實屬信而有徵，是被告丙○○、乙○○前揭證述、及告
      訴人前揭指訴，自堪採信。從而，被告丙○○、乙○○於
      法院審理時翻異前詞，改稱：被告丁○○沒有毆打告訴人
      云云，顯與前揭事實未符，而被告丙○○亦於審理時證稱
      ：這件事是我所引起，應該要由我承擔等語，足見被告丙○○坦承其為本案主嫌，欲一肩擔起所有責任，益徵被告
      丙○○確有坦護被告丁○○之情，是被告丙○○、乙○○
      於原審前揭證詞，顯係事後迴護被告丁○○之詞，委無足
      採。被告丁○○前揭所辯，顯係臨訟畏罪飾卸之詞，不足
      採信。雖被告丁○○又辯稱：我若有打人，怎會打人後仍
      留在現場直到警察到場云云，惟案發後毆打告訴人之被告
      乙○○亦仍留在現場直至員警到場一節，業據被告乙○○
      於原審審理時供承在卷（見原審卷第48頁），被告丁○○
      亦陳明在卷（見原審卷第48頁），則是否有毆打行為，要
      與員警到場後是否仍停留於現場無涉，自難為有利被告丁○○之認定。另被告乙○○雖於審理時又陳稱：我有精神
      分裂症等語，惟查被告乙○○對於本案發生之主要經過事
      實，均能適切闡述，足見案發時被告乙○○意識清楚，自
      能辨識其行為違法性、及依其辨識而行為，而無精神障礙
      或心智缺陷等情，是亦難以此為有利被告乙○○之認定。
    綜上所述，被告丙○○、乙○○、丁○○3 人均有毆打告訴
    人甲○，事証明確，被告丁○○所辯係卸責之詞，不足採信
    ，其等犯行均已堪認定。
二、按刑法第304 條所謂強暴，係指以有形之實力不法加諸於人
    ；所謂脅迫，係指以言詞或舉動威嚇要脅，而足以妨害他人
    行使權利或使他人行無義務之事者而言。查本件被告丙○○
    、乙○○先後毆打告訴人後，被告乙○○即強行以雙手架住
    告訴人，即屬以有形之實力不法加諸於人而施以強暴手段，
    而告訴人亦無向丙○○之父下跪之義務，期間被告丙○○、
    丁○○並接續毆打告訴人，是核被告丙○○、乙○○及丁○○所為，均係犯刑法277 條第1 項之普通傷害罪、第304 條
    第1 項之強制罪。被告丙○○與被告乙○○、丁○○就上開
    犯行間，有犯意聯絡及行為分擔，均為共同正犯。復被告丙○○、乙○○及丁○○，於案發之際雖分別徒手朝告訴人之
    身體毆打多次，惟其多次傷害行為係於密接之時間及地點，
    而分別侵害同一身體法益，各行為之獨立性極為薄弱，屬出
    於同一傷害之目的而為之，依一般社會通念，在時間差距上
    難以強行分開，應視為數個舉動之接續實行，為包括之一行
    為予以評價，屬單純一罪。又被告丙○○等3 人以架住告訴
    人之強制行為繼續中，基於同一傷害意念，於同一時地以同
    一傷害行為，同時侵害告訴人之身體、自由數法益，觸犯傷
    害罪、強制罪2 罪名，為想像競合犯，依刑法第55條前段規
    定，從一重普通傷害罪處斷。檢察官雖未就被告上開強制部
    分犯行起訴，然此部分之犯行，與已起訴之傷害犯行間，屬
    想像競合之裁判上一罪關係，為起訴效力所及，本院自應併
    予審理，附此敘明。被告丙○○於95年間，因違反電子遊戲
    場業管理條例案件，經臺灣高雄地方法院95年度易字第1021
    號判決判處有期徒刑4 月確定，於95年10月30日易科罰金執
    行完畢；被告丁○○前於88年間，因重傷害案件，經臺灣新
    竹地方法院（下稱新竹地院）89年度訴字第1 號判決判處有
    期徒刑3 年確定，復於90年間，又因竊盜案件，經新竹地院
    90年度易字第262 號判決判處有期徒刑5 月確定，2 罪經定
    應執行刑為有期徒刑3 年3 月，於92年7 月4 日縮短刑期假
    釋出監，嗣於93年10月29日保護管束期滿執行完畢，有臺灣
    高等法院被告前案紀錄表各1 份在卷可參，其等受有期徒刑
    執行完畢，5 年以內各故意再犯有期徒刑以上之罪，均為累
    犯，各應依刑法第47條第1 項規定加重其刑。
三、原審適用刑法第28 條 ，第277 條第1 項、第304 條第1 項
    、第55條前段、第47 條 第1 項、第41條第1 項前段，刑法
    施行法第1 條之1規定，並審酌被告丙○○僅因其父與告訴
    人間發生口角細故，不思以理性溝通處理糾紛，率爾糾眾夥
    同被告乙○○、丁○○共同毆打告訴人甲○，告訴人所受前
    揭傷勢非微，而被告丙○○3 人迄今未與告訴人達成和解，
    被告丙○○為主嫌，犯罪後與被告乙○○均坦承犯行，犯後
    態度尚佳，而被告丁○○雖非主嫌，然犯罪後猶持陳詞否認
    犯罪，未見悔意，犯後態度不佳等一切情狀，各量處被告丙○○有期徒刑4 月，被告乙○○有期徒刑3 月，被告丁○○
    有期徒刑4 月，並均諭知如易科罰金均以新台幣1 千元折算
    1 日。經核原判決認事用法並無不合，量刑亦屬適當，檢察
    官循告訴人甲○聲請上訴指摘原判決量刑過輕，被告丙○○
    、乙○○2 人上訴指摘原判決量刑過重，被告丁○○上訴否
    認傷害，均為無理由，均應予駁回。
四、被告丁○○經合法傳喚無正當理由於審判期日不到庭，依法
    不待其陳述逕行判決。
據上論結，應依刑事訴訟法第368條、第371條，判決如主文。
本案經檢察官許月雲到庭執行職務。
中    華    民    國    99    年    10    月    12    日
                  刑事第八庭    審判長法  官 洪兆隆
                                      法  官 郭玫利
                                      法  官 張盛喜
以上正本證明與原本無異。
本判決不得上訴。
中    華    民    國    99    年    10    月    12    日
                                      書記官 黃一秋
附錄本判決論罪科刑法條：
中華民國刑法第277條第1項（普通傷害罪）
傷害人之身體或健康者，處3 年以下有期徒刑、拘役或1 千元以
下罰金。
中華民國刑法第304條第1項（強制罪）
以強暴、脅迫使人行無義務之事或妨害人行使權利者，處3 年以
下有期徒刑、拘役或3 百元以下罰金。

司法院資訊處製作；財團法人民間司法改革基金會備份。
